臺灣臺中地方法院民事判決　九十三年度訴字第一七○九號
　　原　　　告　　甲○○○
　　訴訟代理人　　楊俊彥　　律師
　　被　　　告　　丙○○
　　訴訟代理人　　乙○○
　　　　　　　　　張繼準　　律師
　　複　代理人　　張瓊文　　律師
右當事人間請求拆屋還地事件，經本院於民國九十四年一月七日言詞辯論終結，判決
如左：
    主      文
原告之訴及假執行之聲請均駁回
訴訟費用由原告負擔。
    事實及理由
壹、原告訴之聲明：
一、被告應將坐落台中縣豐原市○○○段第六九二地號土地上，門牌號碼台中縣豐原
    市○○路一○八號，鋼筋混凝土造三層樓建物拆除，將占用之土地交還原告。
二、願供擔保請准宣告假執行。
貳、事實摘要：
一、原告之陳述及對被告抗辯之陳述：
(一)、原告起訴主張：
１、台中縣豐原市○○○段第六九二地號土地（以下簡稱系爭土地）為原告所有，先
    前無償借予訴外人金大利建設股份有限公司（以下簡稱金大利公司）在其上興建
    門牌號碼台中縣豐原市○○路一○八號，鋼筋混凝土造三層樓建物（以下簡稱系
    爭建物），系爭建物於鈞院八十六年執字第二○二六一號拍賣抵押物強制執行事
    件中，經鈞院查封拍賣，由被告於民國九十年十二月二十八日標得登記為所有權
    人。
２、原告未允許金大利公司將系爭土地借予他人使用，亦不同意被告使用系爭土地，
    從而，被告所有之系爭建物係無權占有原告之系爭土地，爰依民法第七百六十七
    條請求被告拆除系爭建物，並將占用土地返還原告。
３、本件訴訟標的價額計算方式，係以原告系爭土地遭被告系爭建物占用之面積（五
    十三點一五平方方尺）乘以系爭土地公告現值即新台幣（下同）二萬六千五百元
    得出（53.15Ｘ26500=0000000）。
(二)、對被告抗辯之陳述：
１、被告辯稱本件訴訟標的價額計算基準有誤，係以系爭土地經原告之債權人土地銀
    行聲請鈞院強制執行拍賣系爭土地程序中，有人以二百八十八萬元應買，如經換
    算每平方公尺單價應為三萬八千一百六十五點九二元。惟系爭應買已撤回，故不
    能以此一金額核定本件系爭土地價額。
２、被告辯稱原告係訴外人金大利公司法定代理人，應將公司與法定代理人視為一體
    ，原告並曾因積欠訴外人李玉女債務而書立切結書，以系爭建物抵債，故應認系
    爭建物及土地實質上均為原告所有。惟公司法人與自然人在法律上各具獨立人格
    ，無視為一體之理由，亦不能單憑上開切結書內容認定原告為系爭建物所有權人
    。
３、被告辯稱原告提供土地予訴外人金大利公司於其上興建系爭建物，應成立合建之
    法律關係。原告否認與金大利公司有合建關係，故關於此點，應由被告舉證證明
    。
４、被告辯稱本件情形應有民法第八百七十六條、第四百二十五之一之適用或類推適
    用，並援引台灣高等法院台中分院九十二年度上易字第三八四號判決、最高法院
    九十一年度台上字第一九一九號判決為據。惟本件系爭土地、建物非同屬一人所
    有，即無上開法條之適用，最高法院九十二年台上字第九五七號判決並已推翻上
    開類推適用民法第四百二十五條之一見解之判決。
５、被告辯稱本件原告有權利濫用，違反誠信原則，惟本件原告請求拆屋還地，目的
    在回復所有物，非損人而不利於己，並非濫用權利或違背誠信原則。
二、被告則以下列理由答辯：
(一)、程序部分：
    本件訴訟標的價額核定，以系爭建物占用系爭土地面積乘以系爭土地公告現值（
    每平方公尺二萬六千五百元），尚嫌過低。應以鈞院拍系爭土地時，應買人應買
    價格（二百八十八萬元），除以系爭土地總面積（七十五點四六平方公尺），換
    算每平方公尺價額（計算式：0000000/75.46=38165.92），再乘以系爭建物占用
    系爭土地面積（計算式：38165.92Ｘ53.15=0000000，小數點以下四捨五入），
    以計算本件訴訟標的價額。
(二)、實體部分：
１、原告係訴外人金大利公司法定代理人，公司股東均為原告親人，並無外人，雖系
    爭建物起造人為金大利公司，實則應將公司與法定代理人視為一體，原告並曾因
    積欠訴外人李玉女債務而書立切結書，以系爭建物抵債，故應認系爭建物及土地
    實質上均屬於原告所有。如此，則應有民法第八百七十六條、第四百二十五條之
    一適用。即被告占用系爭土地有地上權或租賃權之正當權源。
２、縱認原告與金大利公司無法視為一體，然因原告係提供系爭土地供金大利公司興
    建系爭建物，應成立合建法律關係，即屬於承攬、互易或買賣與承攬之混合契約
    ，而非原告所稱僅有使用借貸關係。
３、縱認系爭土地、建物非同屬一人所有，惟系爭建物原係合法建於系爭土地，其後
    建物轉讓予第三人時，為保全社會經濟，並基於房屋既得使用權保護原則之考量
    ，應有民法第四百二十五條之一類推適用之必要。
４、原告請求拆除系爭建物，所能取得利益甚微，但系爭建物係鋼筋混凝土造三層樓
    房，八十六年一月間興建完成，被告以二百萬元價格向鈞院標買取得，二者權衡
    ，足認原告本件請求，係濫用權利並違反誠信原則。並聲明：請求駁回原告之訴
    及假執行之聲請。
參、法院之判斷：
一、程序方面：
(一)、本件原告起訴時（九十三年八月十日）以系爭建物占用系爭土地之面積（五十三
    點一五平方公尺），乘以系爭土地之公告現值（每平方公尺二萬六千五百元），
    計算本件訴訟標的價額，並依此價額繳納裁判費用一萬四千九百五十九元，被告
    至九十三年十二月十日具狀陳報在本院強制執行拍賣系爭土地程序中，有人以二
    百八十八萬元應買，故應以本院拍系爭土地時，應買人應買價格（二百八十八萬
    元），除以系爭土地總面積（七十五點四六平方公尺），換算每平方公尺價額（
    計算式：0000000/75.46=38165.92），再乘以系爭建物占用系爭土地面積（計算
    式：38165.92Ｘ53.15=0000000，小數點以下四捨五入）計算之。
(二)、按訴訟標的之價額由法院核定。核定訴訟標的之價額，以起訴時之交易價額為準
    。民事訴訟法第七十七條之一第一項、第二項前段分別定有明文。又訴訟標的價
    額經核定者，原則上不得任意變更，此為「訴訟標的價額之恆定」（參楊建華老
    師著「訴訟標的價額之核定」，民事法律問題研究(十一)，第344頁 ）查拆屋還地訴
    訟，除經法院調查，得有起訴時交易價額之證據外，通常即以被占用土地公告現
    值為基礎計算之。本件被告係以起訴後訴外人於強制執行程序應買價格為據（且
    應買已撤銷），揆諸上開訴訟標的價額恆定原則，自非足取。
二、實體方面：
(一)、兩造不爭執事項：
    系爭土地為原告所有，系爭建物起造人為訴外人金大利公司（經原告同意金大利
    公司使用系爭基地建造系爭建物），建造完畢後登記為該公司所有，嗣被告於本
    院強制執行程序中標買取得。且有原告提出之各該土地、建物登記謄本，本院依
    被告聲請向台中縣政府調取之申請房屋建築土地（即系爭土地）使用同意書，及
    本院依職權調取八十六年度執字第二○二六一號拍賣抵押物卷宗可憑，堪信為真
    正。
(二)、兩造爭執事項：
    被告所有之系爭建物是否有占用原告所有之系爭土地之合法權源？原告請求拆屋
    還地，是否權利濫用違反誠信原則？
(三)、得心證理由：
１、按土地及其土地上之建築物，同屬於一人所有，而僅以土地或僅以建築物為抵押
    者，於抵押物拍賣時，視為已有地上權之設定，其地租由當事人協議定之，協議
    不諧時，得聲請法院定之。土地及其土地上之建築物，同屬於一人所有，而以土
    地及建築物為抵押者，如經拍賣，其土地與建築物之拍定人各異時，適用前項之
    規定。又土地及其土地上之房屋同屬一人所有，而僅將土地或僅將房屋所有權讓
    與他人，或將土地及房屋同時或先後讓與相異之人時，土地受讓人或房屋受讓人
    與讓與人間或房屋受讓人與土地受讓人間，推定在房屋得使用期限內，有租賃關
    係。其期限不受第四百四十九條第一項規定之限制。前項情形，其租金數額當事
    人不能協議時，得請求法院定之。民法第八百七十六條、第四百二十五條之一分
    別定有明文。查本件系爭建物原登記之所有權人為訴外人金大利公司，為兩造所
    不爭。是以，本件被告抗辯理由中第一點（見被告抗辯實體部分１），固據其提
    出金大利公司基本資料、切結書等件為證，惟公司與自然人人格各別，尚難僅以
    原告為金大利公司法定代理人即認系爭建物實質所有人即原告；再者，切結書雖
    載明原告以系爭建物抵債之旨，惟債務人以他人之物抵債，事所多有，尚難僅憑
    此即認定物之實質所有權人。故被告此一抗辯不足採。至於被告抗辯中第二點（
    見被告抗辯實體部分２），雖有本院依被告聲請向台中縣政府調取之申請房屋建
    築土地（即系爭土地）使用同意書一件為證，惟此僅足證明原告同意金大利公司
    使用系爭土地建築系爭建物，尚難證明原告與金大利公司間有「合建」關係，是
    以被告此點抗辯，亦非足取。本件系爭土地及系爭建物原非同一人所有，從而，
    自無首開法條之適用餘地。
２、次按，民法第四百二十五條之一規定：土地及其土地上之房屋同屬一人所有，而
    僅將土地或僅將房屋所有權讓與他人，或將土地及房屋同時或先後讓與相異之人
    時，土地受讓人或房屋受讓人與讓與人間或房屋受讓人與土地受讓人間，推定在
    房屋得使用期限內，有租賃關係。又按近代民法之發展，基於權利社會化之觀點
    則物權巳漸有相對化、而債權亦漸有物權化之趨勢，此可參酌最高法院四十三年
    台上字第六三九號判例稱「土地與房屋為各別之不動產，其所有權人各得行使其
    權利，被上訴人雖將基地及其第一、二層房屋出賣予上訴人，其對於未出賣之部
    份自得行使權利，又系爭房屋所用之基地，買賣契約既無特別約定，亦應推斷默
    許被上訴人繼續使用」云云亦同其意旨（台灣高等法院五十八年法律座談會結論
    謂「甲父既同意其子乙建屋於其建地，丙於法院拍賣中買受乙屋取得所有權，即
    係繼受乙之地位使用土地，顯與無權占有之情形有別，應認甲訴請丙拆屋還地為
    無理由」、台灣高等法院五十七年第一次法律座談會結論謂「丙拍賣系爭建地時
    既明知地上建有房屋而仍予買受，足認其巳同意容忍房屋所有人某甲設定地上權
    ，某丙除得請求某甲與其設定地上權並給付租金外，不得請求拆屋還地」等見解
    亦同上趣旨可供參照）；再者，最高法院四十八年台上字第一四五七號判例謂：
    土地與房屋為各別之不動產，各得單獨為交易之標的，且房屋性質上不能與土地
    使用權分離而存在，亦即使用房屋必須使用該房屋之基地，故土地及房屋同屬於
    一人，而將土地及房屋分開、同時或先後出賣，其間雖無地上權設定，然除有特
    別情事，可解釋為當事人之真意，限於賣屋而無基地之使用外，均應推斷土地承
    買人默許房屋承買人繼續使用土地。並表明：尋繹其規範之本旨，乃側重於【房
    屋所有權與基地利用權一體化】之體現，保全社會經濟，並基於房屋既得使用權
    保護原則之考量，進一步肯認【基地使用權不因基地物權之嗣後變動而受影響】
    ，藉以調和土地與建物之利用關係，庶符社會正義之要求，以保障訟爭建物所有
    人得使用基地。是房屋所有人對土地所有人原已取得基地利用權，嗣將土地或房
    屋出賣因致房地異主時，雖與上開判例所稱之「土地及房屋同屬一人」情形未盡
    相同，但就該判例規範之目的及債權物權化之趨勢而言，認應依「相類事實，應
    為相同處理」之法理而為類推適用。且以上訴人當初係基於母子之親蜜關係而無
    償提供系爭土地予沈○○興建訟爭建物時，應寓有「只要訟爭建物存在之一天，
    訟爭建物即有權占用系爭土地」之意思，而被上訴人在向執行處標買訟爭建物時
    ，自亦預期訟爭建物係有權占用系爭土地。另在土地上蓋建鋼筋混凝土造之三層
    樓房，已保存登記之建坪即多達四二二．八一平方公尺，應非供短期使用，而有
    供長期使用或使用至房屋敗壞為止之意。因之上訴人當初以其所有系爭土地供其
    子沈○○蓋建訟爭建物時，亦應認有此意。況被上訴人係經由法院之拍賣程序而
    拍定買受訟爭房屋，尚與一般之無權占有不能相喻。因此揆諸前揭說明，及衡諸
    憲法對於人民之財產權應予保障之旨，本院認依法理，應認上訴人已有供被上訴
    人繼續使用系爭土地之意，始符合公平及比例之原則。．．．而訴外人沈○○既
    因上開借貸契約而取得使用上訴人所有系爭土地之合法權源，則嗣後縱其建造所
    有之訟爭建物因經法院執行拍賣，由被上訴人拍定取得該建物之所有權，而與上
    開法文所稱「土地及房屋原同屬一人所有」之情形未盡相同，惟揆諸前揭法文規
    範之目的及債權物權化之趨勢考量，自應依「相類事實，應為相同處理」之法理
    ，而類推適用前揭規定，於本件房、地所有人即兩造間就基地使用權並無特別約
    定之情形下，應認被上訴人已承受其前手沈○○與上訴人間原來之法律關係，亦
    即於訟爭建物得使用期限內，兩造間存有使用借貸關係，俾得調整土地、建物所
    有人彼此間之法律關係，庶符社會正義之要求（最高法院九十一年度台上字第一
    九一九號判決參照）。是被上訴人抗辯伊所有訟爭建物占用系爭土地，係本於使
    用借貸關係，自有合法權源，而非無權占有等情，尚非無因（摘錄自台灣高等法
    院台中分院九十一度上易字第三八四號判決）。上開判決中引用之最高法院九十
    一年度台上字第一九一九號判決：「按本院四十八年台上字第一四五七號判例謂
    ：土地與房屋為各別之不動產，各得單獨為交易之標的，且房屋性質上不能與土
    地使用權分離而存在，亦即使用房屋必須使用該房屋之地基，故土地及房屋同屬
    於一人，而將土地及房屋分開、同時或先後出賣，其間雖無地上權設定，然除有
    特別情事，可解釋為當事人之真意，限於賣屋而無基地之使用外，均應推斷土地
    承買人默許房屋承買人繼續使用土地。尋繹其規範之本旨，乃側重於房屋所有權
    與基地利用權一體化之體現，並基於房屋既得使用權保護原則之考量，進一步肯
    認基地使用權不因基地物權之嗣後變動而受影響，藉以調和土地與建物之利用關
    係，庶符社會正義之要求。是房屋所有人對土地所有人原已取得基地利用權，嗣
    將土地或房屋出賣因致房地異主時，雖與上開判例所稱之『土地及房屋同屬一人
    』情形未盡相同，但就該判例規範之目的及債權物權化之趨勢而言，得否依『相
    類事實，應為相同處理』之法理而為類推適用，即值深究。原審對上訴人提及之
    上述重要攻擊方法，恝置不論，復未於判決理由項下說明其取捨意見，遽為上訴
    人不利之判決，尤難謂無判決不備理由之違法。上訴論旨執以指摘原判決不當，
    求予廢棄，非無理由。」（摘錄自該判決），亦同此旨。原告雖援引最高法院九
    十二年度台上字第九五七號判決，主張前述最高法院九十一年度台上字第一九一
    九號判決已為同院九十二年度台上字第九五七號判決推翻。以下先就本件能否類
    推適用民法第四百二十五條之一，說明本院之法律見解。
３、本件能否類推適用民法第四百二十五條之一：
(1)、本件依兩造不爭執之事實及本院認定之事實如下：系爭土地為原告所有，無償借
    予訴外人金大利公司（原告為法定代理人）使用，在其上建築系爭建物並登記為
    建物所有權人，嗣被告於法院強制執行程序（債務人即金大利公司）中標買取得
    系爭建物所有權。原告依民法第七百六十七條請求被告拆屋還地。
(2)、前述台灣高等法院台中分院九十二年度上易字第三八四號及最高法院九十一年度
    台上字第一九一九號案件所涉事實，則為：原告將其所有之土地無償借予第三人
    （前一案例事實，係借予原告之子；後一案例事實，係借予原告之夫）使用，該
    第三人在土地上建築房屋並登記為建物之所有權人，嗣被告在法院強制執行程序
    中標買取得房屋所有權，原告依民法第七百六十七條請求被告拆屋還地。
(3)、至於原告所舉之最高法院九十二年度台上字第九五七號案件所涉事實，則為：第
    一審被告甲（嗣於訴訟程序中死亡，由繼承人承受訴訟）自始於原告（即上訴人
    ）所有之土地上建築房屋時即屬無權占有，嗣將房屋贈與另被告乙，並提供另被
    告丁使用建物之部分。原告起訴請求被告拆屋還地外，尚請求現占用建物之人將
    建物騰空遷出及給付損害金。
(4)、由上開事實之分析即知本件之事實，與前述台灣高等法院台中分院九十二年度上
    易字第三八四號及最高法院九十一年度台上字第一九一九號案件所涉事實，有如
    下之因素相同：、土地係原告所有。、訴外人經原告同意無償使用原告之土
    地，在其上建築建物並登記為建物所有權人。、訴外人與原告間關係密切（本
    件原告係訴外人之法定代理人，台灣高等法院台中分院案例中訴外人係原告之子
    ，最高法院案例中訴外人係原告之夫）。、被告經法院拍賣取得建物所有權。
    、原告依據民法第七百六十七條請求被告拆屋還地。從而，本院認為，「相類
    事實，應為相同處理」之基礎已備。本件類推適用民法第四百二十五條之一結果
    ，於本件建物、土地所有人即兩造間就基地使用權並無特別約定之情形下，應認
    被告已承受其前手金大利公司與原告間原來之法律關係，亦即於系爭建物得使用
    期限（至系爭建物敗壞為止）內，兩造間存有使用借貸關係，俾得調整土地、建
    物所有人彼此間之法律關係，庶符憲法保障人民財產權之旨及社會正義之要求。
(5)、至於原告所援引上開最高法院九十二年度台上字第九五七號案件，其基礎事實與
    本件迥然有別，且僅以「任何人不得繼受大於前手之權利」此一法理，即足以解
    釋，自難認係推翻前開最高法院九十一年度台上字第一九一九號判決。原告此一
    主張尚非可採。
(6)、綜上所述，被告所辯其所有之系爭建物占有原告系爭土地有其合法權源，即屬可
    採，從而，原告依據民法第七百六十七條規定，訴請被告拆屋還地，尚非有據，
    應予駁回。其假執行之聲請亦失所附麗，應併予駁回之。
４、兩造關於原告有無權利濫用違反誠信原則之法律上爭執，因所謂「權利濫用」須
    先有此權利存在，始有進而審究權利人行使權利有無濫用情事之必要，而本件依
    前開所述，既已認定被告占有原告系爭土地有合法權源，原告不能依民法第七百
    六十七條行使其物上請求權，即無進而審究「權利濫用」此一法律上爭點之必要
    爰不贅予論斷，併此敘明之。
肆、據上論結：本件原告之訴為無理由，依民事訴訟法第七十八條判決如主文。
中　　華　　民　　國　　九十四　　年　　　一　　　月　　  二十一    　　日
                              臺灣臺中地方法院民事第四庭
~B法　官　曹宗鼎
正本係照原本作成
如對本判決上訴，須於判決送達後廿日內向本院提出上訴狀
中　　華　　民　　國　　九十四　　年　　　一　　　月　　  二十一    　　日
~B法院書記官
